【裁判字號】    97,台上,1695
【裁判日期】    970814
【裁判案由】    請求確認管理權不存在等
【裁判全文】
最高法院民事判決            九十七年度台上字第一六九五號
上   訴   人  乙○○
              丙○○
              戊○○
              己○○
              丁○○
              庚○○
共        同
訴 訟代理 人  吳仲立律師
參   加   人  壬○○
被  上訴  人  甲○○○○○
兼法定代理人  辛○○
上列當事人間請求確認管理權不存在等事件，上訴人對於中華民
國九十七年四月九日台灣高等法院台中分院第二審更審判決（九
十六年度上更(一)字第三三號），提起上訴，本院判決如下：
    主  文
原判決廢棄，發回台灣高等法院台中分院。
    理  由
本件上訴人之被繼承人廖銀漢主張：被上訴人甲○○○○○（下
稱三官大帝）係神明會，其管理人原為廖木，廖木死亡後，其繼
承人共同推選廖銀漢繼承廖木對三官大帝會員及管理人之資格。
被上訴人辛○○並非三官大帝之會員，竟偽編不實之三官大帝會
員信徒名冊及系統表，排除廖銀漢三官大帝會員之身分，並自任
為管理人，向彰化縣彰化地政事務所申請變更三官大帝之管理人
為辛○○，侵害廖銀漢之權益等情，求為確認廖銀漢係三官大帝
之會員，辛○○對三官大帝之管理權不存在之判決（廖銀漢請求
確認其為三官大帝管理人之訴，業受敗訴判決確定，不予贅敘）
。
被上訴人則以：廖木死亡後，其會員身分由其長子廖火旺繼承，
廖火旺死亡後，其會員身分由其長子廖清圳繼承。廖銀漢係廖木
之三子，不得繼承廖木對三官大帝會員之資格。又辛○○係經三
官大帝會員開會決議推選為管理人，廖銀漢非三官大帝之會員，
無提起確認辛○○管理權不存在之訴之法律上利益等語，資為抗
辯。
原審廢棄第一審所為廖銀漢勝訴部分之判決，改判駁回廖銀漢在
第一審之訴，及駁回上訴人丙○○、戊○○、己○○、丁○○、
庚○○（下稱丙○○等五人）追加之訴，係以：廖銀漢於第一審
訴訟程序進行中死亡，其繼承人即上訴人乙○○單獨聲明承受訴
訟，嗣廖銀漢之其他繼承人丙○○等五人於原審更審時聲明承受
訴訟，並追加為當事人，惟丙○○等五人並未依民事訴訟法第二
百四十四條第一項第二、三款規定，陳明其「訴訟標的及其原因
事實」，及「應受判決事項之聲明」，經原審審判長限期補正未
補正，丙○○等五人追加之訴，顯不合法，應予駁回。次查三官
大帝係神明會，並無書面之章程或規約，而神明會之股份雖不得
自由處分，但得為繼承之標的。會份大都由共同繼承人協議，歸
其中一人繼承，原則上係由嫡長子孫繼承，但不無例外，甚至兄
份弟繼，神明會亦予承認，由於基本會份並無共同繼承之例，故
不得以共同繼承之事由對抗神明會，因此，神明會之會員人數恆
定，此有台灣民事習慣調查報告書可稽。廖木係三官大帝之會員
，廖銀漢係其三子，廖木於民國四十九年五月二十二日死亡，乙
○○未舉證證明廖木死亡後其全體繼承人曾協議由廖銀漢繼承廖
木所遺三官大帝會員之資格，自應由廖木之長子廖火旺繼承。廖
火旺於六十四年七月四日死亡，應由廖火旺之長子廖清圳繼承。
足見廖銀漢並非三官大帝之會員，上訴人係廖銀漢之繼承人，亦
非三官大帝之會員。廖銀漢訴請確認其為三官大帝之會員，為無
理由，不應准許。又民事訴訟法第二百四十七條所謂即受確認判
決之法律上利益，須因法律關係之存否不明確，致原告在私法上
之地位有受侵害之危險，而此項危險得以對於被告之確認判決除
去之者，始為存在。乙○○既非三官大帝之會員，三官大帝之管
理人係何人，自與乙○○無關，並無何種情事可認乙○○在私法
上之地位將因此而有受侵害之危險，自無從認乙○○有即受確認
判決之法律上利益，乙○○訴請確認辛○○對三官大帝之管理權
不存在，欠缺權利保護要件，為無理由，亦不應准許等詞，為其
判斷之基礎。
惟查廖銀漢係於第一審訴訟程序進行中死亡，丙○○等五人於原
審更審時係以廖銀漢繼承人之身分聲明承受訴訟，非依訴之追加
之規定，追加渠等五人為當事人，有死亡證明書、民事聲明承受
訴訟狀可稽（見第一審卷第二宗一三四頁，原審更審卷第二宗一
三○頁以下）。乃原審竟謂其係訴之追加而未陳明其「訴訟標的
及其原因事實」，及「應受判決事項之聲明」，經限期補正未補
正，其追加之訴為不合法，而應駁回，已有可議。次查判決書理
由項下，應記載關於攻擊或防禦方法之意見，民事訴訟法第二百
二十六條第三項定有明文，法院為原告敗訴之判決，而其關於攻
擊方法之意見有未記載於判決理由項下者，即為同法第四百六十
九條第六款所謂判決不備理由。上訴人於事實審主張：廖木死亡
後，其繼承人共同推派廖銀漢為三官大帝之會員，證人鄭榮森於
台灣彰化地方法院檢察署檢察官訊問時，亦稱廖銀漢以前是會員
等語，並提出地價稅繳款書、執行命令、收據、耕契約書、訊
問筆錄等件為證（見第一審卷第一宗二八頁以下、九四頁、三六
九頁，第二宗三六頁以下、九九頁，原審更審卷第二宗二三頁反
面、四五頁、一八八頁），攸關廖銀漢是否三官大帝之會員，其
能否為本件之請求，係屬重要之攻擊方法。原審未於判決理由項
下記載其取捨之意見，遽為上訴人敗訴之判決，即有判決不備理
由之違法。上訴論旨，指摘原判決違背法令，求予廢棄，非無理
由。末查丙○○等五人於廖銀漢死亡後曾提出推舉書，推由乙○
○承受廖銀漢所遺三官大帝會員之權利（見第一審卷第二宗一八
四、一八五頁），渠等五人能否承受本件訴訟，案經發回，應併
查明，以利判斷。
據上論結，本件上訴為有理由。依民事訴訟法第四百七十七條第
一項、第四百七十八條第二項，判決如主文。
中    華    民    國  九十七  年    八    月   十四   日
                      最高法院民事第七庭
                          審判長法官  劉  福  來
                                法官  陳  國  禎
                                法官  陳  重  瑜
                                法官  吳  謀  焰
                                法官  許  正  順
      本件正本證明與原本無異
                                      書  記  官
中    華    民    國  九十七  年    八    月  二十六  日
                                                      v


司法院資訊處製作；財團法人民間司法改革基金會備份。
